【裁判字號】    96,訴,5847
【裁判日期】    970109
【裁判案由】    遷讓房屋
【裁判全文】
臺灣臺北地方法院民事判決              96年度訴字第5847號
原        告  甲○○
訴 訟 代理人  王東山律師
複 代 理  人  李美寬律師
              林孝甄律師
被        告  穩吉營造股份有限公司
兼法定代理人  乙○○
共        同
訴 訟 代理人  丙○○
上列當事人間遷讓房屋事件，本院於中華民國96年12月12日言詞
辯論終結，判決如下：
    主      文
被告乙○○應將台北市○○區○○段四小段八六八建號即門牌號
碼台北市○○街六十九號房屋騰空遷讓返還原告。
原告其餘之訴駁回。
訴訟費用由被告乙○○負擔。
本判決第一項於原告以新台幣拾陸萬玖仟元為被告乙○○供擔保
後，得假執行。但被告乙○○如以新台幣伍拾萬伍仟玖佰元為原
告預供擔保，得免為假執行。
原告其餘假執行之聲請駁回。
    事實及理由
一、原告主張：原告為台北市○○區○○段4小段868建號即門牌
    號碼台北市○○街69號房屋（以下簡稱系爭房屋）之所有權
    人，系爭房屋於原告買受前，即遭被告無權占用，經原告委
    請律師發函促請被告騰空遷讓，被告仍拒不搬遷，並發函表
    示已與前屋主簽訂長達6年半之不動產租賃契約，主張係合
    法占用系爭房屋，姑不論被告所言是否真正，前開不動產租
    賃契約既未經公證，依民法第425條第2項規定，該不動產租
    賃契約對原告而言自不存在，被告自屬無權占用系爭房屋，
    是原告依民法第767條規定，請求被告將系爭房屋騰空遷讓
    並返還予原告，於法有據等語。並聲明：（1）被告應將系
    爭房屋騰空遷讓返還原告。（2）願供擔保，請准宣告假執
    行。
二、被告穩吉營造股份有限公司（以下簡稱穩吉公司）辯稱：被
    告穩吉公司係設立登記在台北市○○街138巷17號1樓，實際
    營業處所在台北縣板橋市○○路○段1號13樓之24，未無權占
    用系爭房屋等語。並聲明：（1）原告之訴及假執行之聲請
    均駁回。（2）如受不利判決，願供擔保，請准免為假執行
    。
三、被告乙○○辯稱：系爭房屋原所有權人即訴外人王士中因旅
    居美國，在台一切事務均委託其弟即訴外人王士開處理，王
    士開因年老體衰，於民國96年3月間又全權委託向其承租系
    爭房屋地下室10多年之原告，及向其承租系爭房屋2樓達10
    多年之林先生（為原告之妻舅）代為處理相關事宜，詎於96
    年4月3日及1日，系爭房屋及2樓房屋即被以買賣方式過戶至
    原告等人名下，是原告雖為形式上所有權人，然其是否為真
    正所有權人，實有詳究之必要。而被告乙○○於95年11月間
    因欲設立新公司，乃與王士中所委任之王士開簽訂租賃期間
    6年半、租金每月新台幣（下同）40,000元之不動產房屋租
    賃契約，惟訴外人王士開稱因王士中正在辦理系爭房屋之繼
    承登記，待其理完畢，再至法院進行公證，而先以臨時性租
    賃契約代替，被告乙○○乃自95年12月1日起與王士中簽訂
    臨時性租賃契約，並以現金支付2個月租金，惟簽約後王士
    中及王士開音訊全無，直至96年3月底始知王士開因病住院
    剛返家，於是偕同訴外人周言蓁及原告前往探望，並請求儘
    速辦理公證，王士中乃囑託原告依約定條件配合辦理系爭房
    屋公證事項，原告亦當場允諾會遵照辦理，詎原告仍藉故拖
    延拒不配合辦理，於96年4月初竟稱系爭房屋已變更其為所
    有權人，並要求被告必須重新議定合約內容，被告乙○○不
    從，原告乃委託律師發函請求遷讓返還房屋，違反公平正義
    及誠實信用原則。本件被告乙○○與王士中於訂約時即已成
    立為期6年半之租賃契約，並未因欠缺公證而致該契約全部
    無效，縱認就超過5年或未定期限之部分無效，亦屬一部無
    效，除去該部分其餘部分仍為有效，又本件因原告、被告乙
    ○○及王士中同意，上開租賃契約已由原告承擔而為出租人
    ，再被告與王士中已訂有2次為期各1個月之定期租賃契約，
    於租賃期間屆滿後，被告仍為租賃物之使用收益，而出租人
    並未為認何反對之表示，亦有租賃契約默示更新之適用，從
    而，被告乙○○屬有權占有系爭房屋等語。並聲明：（1）
    原告之訴及假執行之聲請均駁回。（2）如受不利判決，願
    供擔保，請准免為假執行。
四、兩造不爭執之事項：
（一）系爭房屋原所有權人為王士中，於96年4月3日所有權人變
      更登記為原告。
（二）被告乙○○現占有使用系爭房屋。
五、原告主張縱被告與王士中簽訂系爭房屋租賃契約為真，期間
    既逾5年，又未經法院公證，對原告亦不生效力，原告自得
    本於民法第767條規定請求被告遷讓返還系爭房屋等情。被
    告則以前揭情詞置辯。經查：
（一）關於被告乙○○部分：
   1、按不動產物權，依法律行為而取得、設定、喪失、及變更
      者，非經登記，不生效力；依土地法所為之登記，有絕對
      效力，民法第758條及土地法第43條分別定有明文。是不
      動產所有權之表彰，自以該不動產業經登記之所有權人為
      準。本件系爭房屋於96年4月3日變更登記所有權人為原告
      乙節，為被告所不爭，並有建物所有權狀在卷足憑，依上
      說明，原告自為系爭房屋之所有權人。
   2、次按出租人於租賃物交付後，承租人占有中，縱將其所有
      權讓與第三人，其租賃契約，對於受讓人仍繼續存在；前
      項規定，於未經公證之不動產租賃契約，其期限逾5年或
      未定期限者，不適用之，88年4月21日修正公布（89年5月
      05日施行）之民法第425條規定甚明。
   3、本件被告乙○○抗辯：其與系爭房屋之原所有權人王士中
      訂有租賃契約云云，然為原告所否認。而依被告乙○○所
      述該租賃契約之租賃期限為6年半，期限顯逾5年；又該租
      賃契約未經公證，為被告乙○○所是認，則依前開第425
      條第2項規定，本件被告乙○○與系爭房屋原所有權人王
      士中間之租賃契約縱令為真正，因未經公證，而無「買賣
      不破租賃」原則之適用，是被告與王士中間之租賃契約僅
      有債權之效力，而無拘束系爭房屋現所有權人即原告之效
      力。且按民法第425條第2項乃88年4月21日修正時所增訂
      ，增訂之理由為：「本條第1項規定買賣不破租賃原則，
      具有債權物權化之效力，在長期或未定期限之租賃契約，
      其於當事人之權義關係影響甚鉅，宜付公證，以求其權利
      義務內容合法明確，且可防免實務上常見之弊端，即債務
      人於受強制執行時，與第三人虛偽訂立期限或不定期限之
      租賃契約，以妨礙債權人之強制執行，俾杜爭議而減訟源
      。故明定未經公證之不動產租賃契約，其期限逾5年或未
      定期限者，排除買賣租賃原則，而不適用第1項之規定，
      爰增訂第2項規定」等語，可知：未經公證之不動租賃契
      約期限逾5年或未定期限者，即無買賣不破租賃原則之適
      用。易言之，立法者將租期逾5年或未定期限之不動產租
      賃契約（債權關係），在此加上「公證」之要件，始賦予
      買賣不破租賃原則（物權化）之適用，既經立法者選擇公
      證作為構成要件，即必須具備該要件，方有物權化之效力
      ，始得對抗租賃物之受讓人，並無區分5年內仍有買賣不
      破租賃之適用，5年以後始無此適用甚明。是被告乙○○
      另辯稱超過5年之部分無效，除去該部分其餘部分仍為有
      效云云，殊非足取。
   4、被告乙○○又辯稱因原告、被告乙○○及王士中同意，上
      開租賃契約已由原告承擔而為出租人云云，為原告所否認
      。且被告乙○○自承王士開係委託原告代為處理系爭房屋
      租賃契約公證事宜等情，則縱有其事，原告亦僅允諾代王
      士開處理公證事宜，尚無承擔被告乙○○與王士中租賃契
      約之意，而被告乙○○對此有利於己之事實復未舉證以實
      其說，其所辯自不可採。
   5、被告乙○○另辯稱其與王士中訂有租賃期限分別自95年12
      月1日至同年月31日、自96年1月1日至同年月31日之定期
      租賃契約，於租賃期間屆滿後，其仍為租賃物之使用收益
      ，而出租人並未為認何反對之表示，亦有租賃契約默示更
      新之適用云云，為原告所否認。而被告乙○○與王士中間
      此部分定期租賃契約，縱依民法第451條規定視為以不定
      期限繼續契約，依同法第425條弟2項規定，未定期限之租
      賃契約仍無買賣不破租賃之適用，即不能認該租賃契約對
      原告仍存在，是被告乙○○據以辯稱其有權占有系爭房屋
      云云，亦無足採。
   6、依上所陳，被告乙○○既無法舉證原告已承擔其與王士中
      間之租賃契約，且被告乙○○與王士中間之租賃契約，亦
      無「買賣不破租賃」原則之適用，而無拘束系爭房屋受讓
      人即原告之效力。是被告乙○○占有使用系爭房屋，即為
      無法律上之正當權源，則原告依民法第767條規定，請求
      被告乙○○遷讓返還系爭房屋，為有理由。又原告本於所
      有權人地位，對於無權占有其所有物者，請求返還，乃依
      法行事，並無權利濫用情事，被告乙○○辯稱原告違反誠
      實及信用原則云云，尚非可採。從而，原告本於民法第76
      7條規定，請求被告乙○○將系爭房屋騰空遷讓返還原告
      ，於法有據，自應准許。
（二）關於被告穩吉公司部分：
      原告主張被告穩吉公司占用系爭房屋云云，然被告穩吉公
      司辯稱：穩吉公司係設立登記在台北市○○街138巷17號1
      樓，實際營業處所在台北縣板橋市○○路○段1號13樓之24
      ，未無權占用系爭房屋等語，被告乙○○亦陳稱系爭房屋
      僅其與王士中簽訂租賃契約由其占有使用等語。而穩吉公
      司係設立登記在台北市○○街138巷17號1樓，且僅被告乙
      ○○曾與王士中簽訂租賃契約等情，有該公司變更登記表
      、房屋租賃契約書在卷可稽，堪信為真實，原告復未舉證
      證明被告穩吉公司有占用系爭房屋營業之事實，則其主張
      被告穩吉公司無權占有云云，即無理由，應予駁回。至原
      告主張被告穩吉公司電話帳單送達之地址為系爭房屋，足
      證被告穩吉公司亦占有系爭房屋營業云云，惟縱被告穩吉
      公司電話帳單送達之地址確為系爭房屋，仍不足證明穩吉
      公司在系爭房屋「營業」之事實，是原告聲請調查被告穩
      吉公司電話帳單送達地址，即無必要，併予敘明。
六、綜上所述，被告乙○○無權占有系爭房屋，原告本於民法第
    767條規定請求遷讓返還系爭房屋，為有理由，應予准許。
    另原告並未舉證證明被告穩吉公司占用系爭房屋之事實，是
    其請求被告穩吉公司遷讓返還系爭房屋，為無理由，應予駁
    回。
七、兩造陳明願供擔保，聲請宣告假執行或免為假執行，就原告
    勝訴部分，核無不合，爰分別酌定相當擔保金額准許之。至
    於原告敗訴部分，其假執行之聲請已失所附麗，應併予駁回
    。
八、本件為判決基礎之事證已明，兩造所為之其他主張、陳述並
    所提之證據，經審酌後，認均與本件之結論無礙，不再一一
    論述，併予敘明。
九、據上論結，本件原告之訴為一部有理由，一部無理由，依民
    事訴訟法第79條、第390條第2項、第392條第2項，判決如主
    文。
中    華    民    國    97    年    1     月    9     日
                  民事第六庭    法  官  蕭清清
以上正本係照原本作成
如對本判決上訴，須於判決送達後20日內向本院提出上訴狀
中    華    民    國    97    年    1     月    9     日
                                書記官  林秀娥


司法院資訊處製作；財團法人民間司法改革基金會備份。
